【裁判字號】    98,交聲,923
【裁判日期】    981231
【裁判案由】    交管條例聲異
【裁判全文】
臺灣板橋地方法院交通事件裁定         98年度交聲字第923號
原處分機關  臺北市政府警察局
異  議  人
即受處分人  甲○○
上列異議人因違反道路交通管理處罰條例事件，對於原處分機關
於民國98年3 月2 日所為之北市警交裁計字第9803020003號裁決
不服，聲明異議，本院裁定如下：
    主  文
原處分撤銷。
    理  由
一、異議意旨略以：異議人甲○○疏未於民國96年10月31日辦理
    計程車執業登記證查驗，原處分機關認97年5 月31日之後，
    異議人有「不依規定期限參加執業登記證查驗逾期6 個月以
    上」之違規，乃廢止異議人之執業登記。異議人對此違規事
    實並無爭執，但異議人之個人資料從未變動，原處分機關未
    於逾期6 個月內先予告誡、警告性之處分即先處以罰鍰，逕
    於逾期6 個月以上時廢止異議人之執業登記，顯有不當。為
    此對原裁決聲明異議，請求撤銷原處分。
二、按計程車駕駛人，不依規定期限，辦理執業登記事項之異動
    申報，或參加年度查驗者，處新臺幣1,200 元罰鍰；逾期6
    個月以上仍不辦理者，廢止其執業登記，道路交通管理處罰
    條例第36條第3 項固有明文。惟解釋上，計程車駕駛人如不
    依規定期限辦理年度查驗，應先行罰緩，如罰鍰後仍未參加
    年度查驗，且已逾6 個月以上仍不辦理者，始得註銷其執業
    登記（臺灣高等法院98年4 月份刑事庭庭長法律問題研討會
    決議第1 號研討意見參照，詳如後述）。
三、經查，異議人為領有執業登記證之計程車駕駛，依計程車駕
    駛人執業登記管理辦法第11條第1 項規定，其自領得執業登
    記證及其副證之翌年起，本應於每年出生日即10月31日前後
    1 個月內檢具國民身分證、職業駕駛執照、執業事實證明文
    件、執業登記證及副證，向原發證之警察局申請查驗，異議
    人竟疏未為之，迄本件違規遭舉發、裁罰前，已逾期6 個月
    以上等情，為異議人所坦承，並有異議人戶籍資料、內政部
    警政署計程車駕駛人資訊系統列印資料各1 份在卷可稽，自
    屬真實。是原處分機關依據前揭道路交通管理處罰條例之規
    定，廢止異議人執業登記，洵非無據。然依臺灣高等法院98
    年4 月份刑事庭庭長法律問題研討會決議第1 號研討意見之
    結論：「按人民工作權、生存權應予保障，憲法第15條定有
    明文，受處分人身為營業小客車駕駛人，而其執業登記證乃
    為其職業駕駛計程車之形式要件，若有權機關為撤銷此等執
    業登記，係足以改變或剝奪受處分人之執業身分、地位，自
    應踐行正當之法律程序，並以侵害最小之方式先行為之，方
    合乎比例原則，始合致憲法上所保障工作權之本旨；例如先
    以通知或予罰鍰之告誡或警告性處分，如受處分人未予遵循
    ，始為後續之註銷其執業登記之重大處置，若未有通知或罰
    鍰之先行前置處分，而逕予註銷其執業登記，造成受處分人
    之突襲，與憲法第8 條所保障之正當法律程序有違，觀諸道
    路交通管理處罰條例第8 條第1 項第1 款及第2 項規定，公
    路主管機關於裁決前，應給予違規行為人陳述之機會，亦本
    於上揭法理，是以道路交通管理處罰條例第36條第3 項規定
    ：『計程車駕駛人，不依規定期限，辦理執業登記事項之異
    動申報，或參加年度查驗者，處1,200 元罰鍰；逾期6 個月
    以上仍不辦理者，註銷其執業登記。』，在解釋上，計程車
    駕駛人如不依規定期限辦理年度查驗，主管機關應先行告發
    罰緩，如告發罰鍰後受處分人仍未參加年度查驗，且已逾6
    個月以上仍不辦理者，始得註銷其執業登記。」，主管機關
    依道路交通管理處罰條例第36條第3 項後段規定廢止計程車
    駕駛人執業登記時，應以先依同條項前段規定裁處罰鍰為必
    要，此並為現今法院辦理此類違反道路交通管理處罰條例事
    件所持見解。觀之卷附原處分機關移送書及臺北市政府警察
    局交通警察大隊違規罰單入案系統異議人違規積案明細表，
    原處分機關曾就異議人不依規定期限參加執業登記證查驗之
    違規，於逾期6 個月內，先行裁罰異議人罰鍰。但由移送書
    所載：「……因異議人住家無人收受，致該舉發通知單未送
    達，本局乃依程序業於97年10月24日以北市警交字第097339
    60301 號公告並刊登97年11月6 日臺北市政府公報公示送達
    在案。」內容，對照異議人聲明異議狀、戶籍資料皆顯示異
    議人自始至終住在臺北縣板橋市○○路○ 段313 之3 號之事
    實，可知該舉發通知單未合法送達，蓋異議人並無應為送達
    之處所不明情形，與公示送達之要件不符，即便舉發通知單
    送達異議人住家時無人收受，要非不得寄存送達，遽將之公
    示送達，顯然與法相違。又因送達合法與否，為舉發行為生
    效要件之一（臺灣高等法院暨所屬法院98年法律座談會刑事
    類第22號提案研討意見參照），送達不合法，即難認舉發行
    為對外生效，且與卷附內政部警政署97年6 月26日警署交字
    第0970080208號函所載：「警察機關如查獲計程車駕駛人未
    依規定辦理執業事項之異動申報或年度查驗時，應依程序先
    予舉發並『依規定送達』，以使該被處分人先受罰鍰之告誡
    或警告性處分……。」之要求有間，故原處分機關在此情形
    下註銷異議人執業登記，仍有不當。從而，異議人之異議為
    有理由，應由本院將原處分撤銷，由原處分機關依上開研討
    意見之意旨，另為適法之處理。
四、依道路交通管理處罰條例第87條第2 項、道路交通案件處理
    辦法第20條前段，裁定如主文。
中    華    民    國    98    年    12    月    31    日
                    交通法庭  法  官  許炎灶
以上正本證明與原本無異。
如不服本裁定，應於裁定送達後5 日內向本院提出抗告狀。
                              書記官  屠衛民
中    華    民    國    98    年    12    月    31    日

司法院資訊處製作；財團法人民間司法改革基金會備份。
